臺灣橋頭地方法院民事判決
110年度訴字第216號
原      告  劉慧玲  
訴訟代理人  宋國城律師
複代理人    宋宣慧律師
被      告  劉芳勛  
訴訟代理人  何曜男律師
            徐鼎盛律師
上列當事人間請求給付價金事件，本院於民國111年4月21日言詞
辯論終結，判決如下：
    主      文
一、被告應給付原告新臺幣160萬元，及自民國109年11月20日起
    至清償日止，按年息5%計算之利息。
二、訴訟費用由被告負擔。
    事實及理由
一、原告主張：兩造為姊弟關係，緣兩造及兩造之母即訴外人劉
    楊梅等3人前於民國93年間，曾協議將被告名下臺灣銀行美
    濃分行帳號000000000000號帳戶（下稱系爭帳戶）內新臺幣
    （下同）630萬元委託原告管理使用、投資，嗣於108年8月2
    5日協議終止委任關係，並將原告因使用系爭帳戶內款項所
    購置並登記於原告名下之門牌號碼高雄市○○區○○里○○路00○0
    號房屋全部（下稱系爭○○路00之0號房屋）及同市區○○○巷0
    號房屋應有部分二分之一無條件過戶予被告。嗣劉楊梅於10
    9年6月21日死亡，兩造偕同其餘兄弟姊妹即訴外人劉芳智、
    劉重均、劉佳榛等人，在兩造之舅舅即訴外人甲○○之見證下
    書立區分書（下稱系爭區分書），約定劉楊梅死亡後「全部
    祖產，好壞均分」，其中第2條約定由被告以160萬元作價買
    受系爭○○路00之0號房屋，並應於109年8月21日將款項匯入
    原告之帳戶，由原告將該款項酌予分給二兄弟及姊妹（下稱
    系爭協議），經劉芳智、劉重均、甲○○及被告簽名捺印於其
    上。雖原告及劉佳榛未簽名於系爭區分書，然內容係經劉楊
    梅之全體繼承人協議，不以書面要式為必要，被告既已承諾
    匯款160萬元至原告之帳戶，自應依約履行，縱認原告因未
    簽名於系爭區分書而非立約當事人，系爭協議亦得認具有利
    益第三人契約之性質，依民法第269條第1項規定，原告即有
    直接請求被告給付之權。然被告迄今仍未給付，為此，爰依
    系爭協議、民法第269條第1項規定，提起本件訴訟，請求擇
    一為有利之判決等語。並聲明：如主文所示。
二、被告則以：系爭區分書之簽立人為劉芳智、劉重均及被告，
    原告非立約當事人，基於債之相對性原則，自無本於系爭協
    議，請求被告給付160萬元之請求權；且系爭區分書亦無原
    告得向被告請求給付160萬元之約定，無從推認被告對原告
    有給付之義務。另觀諸系爭區分書之內容，係約定劉楊梅所
    遺留之財產即「現金310萬元」、「○○路00-號房屋價金160
    萬元」、「○○巷00號土地」等項應如何分配並由各繼承人取
    得若干之協議，其中明確約定係以劉楊梅之遺產為一體而消
    滅全部遺產公同共有關係，實為劉楊梅遺產之分割協議，惟
    系爭區分書僅由繼承人劉芳智、劉重均於書立日當場簽名，
    其後再由當時不在場之被告補行簽名，其餘法定繼承人即原
    告與劉佳榛並未簽名，已有排除其他繼承人分割權利之情形
    ，是依民法第828條第1項、第3項規定，系爭區分書所為遺
    產處分之約定應為無效，原告請求被告給付160萬元，自屬
    無據。縱認系爭區分書為有效，原告亦已聲請拋棄對劉楊梅
    遺產之繼承權利，並經臺灣高雄少年及家事法院（下稱高少
    家法院）准予備查，而本件原告請求被告給付之160萬元，
    係被告取得系爭○○路00之0號房屋權利之價金，此項價金本
    質上屬劉楊梅之遺產範圍，則原告既已拋棄對劉楊梅遺產之
    繼承權，自不得主張其仍可依此取得權利，即無由請求被告
    給付上開款項。原告固主張系爭區分書之性質為利益第三人
    契約，惟系爭協議係約定將劉楊梅所遺留之系爭○○路00之0
    號房屋分配予被告，被告再提出160萬元分配予其他繼承人
    ，可見此係為繼承人全體之利益而為之約定，並無任何使系
    爭區分書以外之第三人即原告有對被告直接請求給付之約定
    ，且原告既已拋棄繼承，則該等約定即全無為原告之利益而
    訂定，即系爭區分書並無利益第三人契約之「補償關係」、
    「對價關係」存在，所約定由被告提撥160萬元匯入原告帳
    戶，性質僅係當事人間指示給付之約定，難認係利益第三人
    契約等語置辯。並聲明：原告之訴駁回。
三、兩造不爭執事項：
  ㈠兩造為姊弟關係，兩造與劉楊梅於108年8月25日簽立如本院1
    09年度橋司調字第639號卷《下稱調解卷》第13至15頁所示之
    協議書。
  ㈡劉楊梅於109年6月21日死亡，法定繼承人為其子女即兩造、
    劉芳智、劉重均、劉佳榛共5人（下稱丙○○等5人）。原告嗣
    於109年9月15日聲請拋棄繼承，經高少家法院以109年9月21
    日高少家宗家司雄109司繼字第4292號函通知准予備查。
  ㈢109年8月間某日，丙○○等5人在被告位於高雄市○○區○○路00○0
    號住處，由甲○○到場主持說明及書寫系爭區分書，並擔任見
    證人。惟嗣後僅有劉芳智、劉重均、甲○○及被告（經其配偶
    交付追認同意）等4人於系爭區分書上簽名及捺指印，再影
    印後分交予丙○○等5人收執。
  ㈣系爭區分書第2條約定「○○路00-0號（按：為「00-0」號之誤
    載）由乙○○（即被告）獨自購買160萬元，由乙○○提撥160萬
    元於本年（即109年）8月21日匯入丙○○（即原告）戶頭，經
    協商於半個月內匯給丙○○收。丙○○將160 萬元酌予分給二兄
    弟及姊妹」等語。
四、本件爭點：
  ㈠系爭區分書之性質為「利益第三人契約」，抑或「遺產分割
    協議書」？如為遺產分割協議，是否因未經全體繼承人共同
    為之而屬無效之法律行為？
  ㈡原告依系爭協議、民法第269條第1項規定，擇一請求被告給
    付160萬元，有無理由？
五、本院之判斷：
  ㈠系爭區分書之性質為「利益第三人契約」，抑或「遺產分割
    協議書」？如為遺產分割協議，是否因未經全體繼承人共同
    為之而屬無效之法律行為？
　⒈按繼承人有數人時，在分割遺產前，各繼承人對於遺產全部
    為公同共有；公同共有物之分割，除法律另有規定外，準用
    關於共有物分割之規定；共有物之分割，依共有人協議之方
    法行之，民法第1151條、第830條第2項、第824條第1項定有
    明文。次按繼承人協議分割遺產，固須經全體繼承人之同意
    ，始生效力。惟此項協議屬債權契約，不以書面為之為必要
    ，繼承人間苟已就遺產之分割方法表示同意之意思，不論為
    明示或默示，事前同意或事後追認，均可認有分割之協議（
    最高法院73年台上字第4052號判決先例、83年度台上字第12
    84號、87年度台上字第1951號判決意旨參照）。　
  ⒉經查，證人甲○○即系爭區分書之見證人於本院證稱：系爭區
    分書是在伊姊姊劉楊梅往生後所書寫，伊是根據兩造加上另
    外兄弟姊妹共5個人的意思所寫的，是兄弟姊妹5個人討論出
    來的結果，寫系爭區分書的目的就是要分配伊姊姊所遺留的
    現金及不動產，不動產部分他們5個人認為應該歸於被告與
    劉芳智、劉重均3人，原告與姊妹不會去參與不動產部分的
    分配；系爭區分書寫完後，原告就拿去影印，伊不知道為何
    原告與劉佳榛未簽名，伊認為區分書的意思就是遺產分割協
    議書的性質等語（本院卷第101至107頁）。參以系爭區分書
    記載「……今因本家父母均已離世，其子女對於財產難以督理
    如留下之現金、田烟、房屋等，茲經兄弟三位、姊妹二位同
    意土地由三位兄弟共同持有，今將全部祖產，好壞均分，肥
    瘠相配，會議結果筆錄伍分區格為定，今區分後各安天命，
    不應有異議生端，……。爰之區分書一式伍份，各執一份存照
    。將區分現金、田烟、房舍、土地如左：一、現金母親留有
    參佰壹拾萬元，扣去祖先遺骨及處理費用暫提壹拾萬元，剩
    餘參佰萬元平分5人每人陸拾萬元，於捌月廿一日前由乙○○
    提撥上述四人帳戶。二、○○路00-0號（按：為「00-0」號之
    誤載）由乙○○獨自購買壹佰陸拾萬元，由乙○○提撥壹佰陸拾
    萬元於本年八月廿一日匯入丙○○戶頭，經協商於半個月內匯
    給丙○○收。丙○○將壹佰陸拾萬元酌予分給二兄弟及姊妹。三
    、○○巷00號土地原戶名乙○○增為劉芳智、劉重均三人共同持
    有，稅金及應徵費用由三人平均分擔」等語（調解卷第21至
    23頁），就劉楊梅之遺產即「現金310萬元」、「系爭○○路0
    0之0號房屋價金160萬元」及「○○巷00號土地」約明如何分
    配、各繼承人取得若干及補償方法（即系爭○○路00之0號房
    屋相當於被告以160萬元作價買受），核與證人甲○○證稱寫
    系爭區分書目的就是要分配劉楊梅的遺產即現金及不動產，
    為遺產分割協議書的性質等語相符（本院卷第107頁）。被
    告抗辯系爭區分書即為劉楊梅之繼承人間所為遺產分割之協
    議，應堪採信。
  ⒊被告雖抗辯原告及劉佳榛未於系爭區分書簽名，無從推認全
    體繼承人已同意系爭區分書所為遺產分割協議，而屬無效等
    語。惟證人甲○○證稱系爭區分書係經丙○○等5人討論後，由
    其依照討論的結果書立，寫完後有經5個人當場確認過，有
    在5個人面前宣讀給他們聽，5個人都沒有人反對意見，之後
    原告就拿去影印等語（本院卷第103至105、109頁）。徵諸
    前揭規定及說明，遺產分割協議為不要式行為，僅須全體繼
    承人意思表示合致即有效成立，而依證人甲○○上開證述內容
    ，雖原告及劉佳榛未於系爭區分書簽名，然於書立系爭區分
    書時，確經全體繼承人在場同意，無人持反對意見，且於劉
    芳智、劉重均、被告三兄弟及見證人甲○○簽名後，即由原告
    影印5份，各交1份予繼承人收執，是縱認原告及劉佳榛因未
    簽名而無明示之同意，亦得推認已默示同意系爭區分書所為
    約定，足認系爭區分書所為劉楊梅之遺產分割協議，業經全
    體繼承人同意，縱無全體繼承人之共同簽名，仍無礙於協議
    之有效成立，被告上開所辯，自不足採。
　⒋被告再辯稱系爭區分書縱屬有效，亦因原告嗣後拋棄繼承，
    而溯及繼承開始時喪失繼承人身分，不得再依系爭協議請求
    被告履行，而取得由被告所提出實質上屬劉楊梅遺產之系爭
    ○○路00之0號房屋之售屋價金等語。查繼承人拋棄繼承，依
    民法第1174條規定，固溯及繼承開始時，喪失繼承人身分之
    效力。惟繼承開始時，繼承人有數人者，在分割遺產前，各
    繼承人對於遺產全部為公同共有，民法第1151條亦有明文。
    則繼承人於全體協議處分部分遺產生效後，亦不因部分繼承
    人事後為拋棄繼承，其餘繼承人即得主張該協議為無效。蓋
    即使為拋棄繼承之繼承人溯及繼承開始時喪失繼承人身分，
    惟該協議既係全體繼承人所同意，則至少對於未為拋棄之繼
    承人而言，該協議仍屬有效而受拘束。從而，系爭區分書所
    為協議自始既為劉楊梅之全體繼承人所訂立，即使原告嗣後
    拋棄繼承，惟被告既已參與協議，自仍受協議之拘束，不得
    反以原告嗣後拋棄繼承，而主張該協議對其亦不生效力，認
    原告不得享有上述價金利益。
  ⒌至被告抗辯原告拋棄對劉楊梅之繼承權後，同時亦免予負擔
    劉楊梅生前所負之債務，卻得依系爭協議，向被告請求給付
    ，僅享有遺產權利而未盡遺產義務，有違誠信等語。惟被告
    並未舉證證明劉楊梅生前負有債務，無從認定原告拋棄繼承
    與系爭區分書有何關連，其此部分所辯，亦不足採。
  ㈡原告依系爭協議、民法第269條第1項規定，擇一請求被告給
    付160萬元，有無理由？
　  系爭區分書所為劉楊梅之遺產分割協議，既經全體繼承人同
    意，自有拘束被告之效力。又被告已取得系爭○○路00之0號
    房屋全部所有權，有高雄市稅捐稽徵處106年契稅繳款書在
    卷可憑（調解卷第17頁），自應依系爭協議，於109年8月21
    日將160萬元匯入原告之帳戶，惟被告迄今仍未依約履行，
    從而，原告依系爭協議，請求被告給付160萬元，自屬有據
    。又原告雖另主張依民法第269條第1項規定，請求本院擇一
    有利於原告者為判決，惟本院既已依系爭協議，就原告之請
    求予以准許，自無庸就其餘請求權再予審究，附此敘明。
六、綜上所述，原告依系爭協議，請求被告給付160萬元，及自
    起訴狀繕本送達之翌日即109年11月20日（參調解卷第45頁
    本院送達證書）起至清償日止，按年息5％計算之利息，為有
    理由，應予准許。
七、本件事證已臻明確，兩造其餘攻擊防禦方法及所用之證據，
    經本院斟酌後，認與判決結果不生影響，爰不逐一論駁，併
    此敘明。
八、據上論結，本件原告之訴為有理由，判決如主文。
中　　華　　民　　國　　111 　年　　5 　　月　　13　　日
                  民事第三庭    法　官　 楊捷羽
以上正本係照原本作成。
如對本判決上訴，須於判決送達後20日內向本院提出上訴狀。如
委任律師提起上訴者，應一併繳納上訴審裁判費。
中　　華　　民　　國　　111 　年　　5 　　月　　13　　日
                                書記官　 黃盈菁